臺北高等行政法院判決
                                      100年度簡字第214號
原      告　林張美癸
被      告　基隆市政府
代　表　人　張通榮（市長）住同上
上列當事人間水土保持法事件，原告不服行政院農業委員會中華
民國100年2月24日農訴字第0990167485號訴願決定，提起行政訴
訟，本院判決如下：
    主  文
原告之訴駁回。
訴訟費用由原告負擔。
　　事實及理由
一、程序事項：
  (一)按司法院於92年9月17日以(92)院台廳行一字第23681號令，
    略以依行政訴訟法第229條第2項之規定，將同條第1項之簡
    易案件金額（價額）提高為新臺幣（下同）20萬元，並於93
    年1月1日實施；嗣依99年1月13日修正公布，同年5月1日施
    行之行政訴訟法第229條第1項規定，簡易案件金額（價額）
    提高為40萬元。
  (二)經查本件原告係因不服被告於99年8月26日以基府產工貳字
    第0990171045號函（以下簡稱原處分）處原告罰鍰6萬元而
    涉訟，其爭執標的之金額為6萬元，依行政訴訟法第229條第
    1項第2款規定，應依簡易訴訟程序進行之，併不經言詞辯論
    而為判決，合先敘明。
二、事實概要：緣被告以原告未經申准（即未擬具水土保持計畫
    送請主管機關核定），竟擅自雇用使用挖土機機具，於坐落
    基隆市○○區○○段樟空湖小段（以下簡稱系爭地段）32、
    34、35、35-1地號山坡地土地（以下簡稱系爭土地）開挖整
    地作為車輛進出便道，違規面積約200平方公尺，經被告於
    99年8月6日派員會同相關單位（包括基隆市七堵區公所、基
    隆市安樂地政事務所、基隆市警察局第三分局、基隆市政府
    地政處、基隆市政府產業發展處《漁農工程科》）及原告現
    場會勘屬實，認其有違反水土保持法第12條第1項第1款規定
    之情形，乃於99年8月26日依同法第33條第1項第2款規定，
    以原處分裁處原告6萬元罰鍰，並命限期於99年9月30日前將
    現場開闢便道裸露表土部分植草綠化恢復原狀。原告不服，
    提起訴願，遭訴願決定撤銷原處分關於命原告應於99年9月
    30日前將開闢便道裸露表土部分植草綠化恢復原狀部分，由
    被告於2個月內另為適法處理，其餘部分則予以駁回。原告
    仍不服原處分關於裁處6萬元罰鍰部分，遂向本院提起行政
    訴訟。
三、本件原告主張：
  (一)查原告所有坐落系爭地段32地號土地係種稻良田，原本有系
    爭地段34-1、34-7地號之國有地舊有產業道路得以通行車輛
    ，嗣因被告任憑聖安慈惠堂竊佔國有地並毀損原產業道路，
    致原告難以通行，而生耕作困難須僱用機具除草以種植果樹
    ，此有被告於99年8月18日以基府產工貳字第0990168861號
    函（以下簡稱被告99年8月18日函）所附圖五為證。次查被
    告勘查時所拍攝之農機具係利用吊具進入除草之用，當時並
    無可通行道路，亦無土方進出，更無運土車於現場，何來濫
    墾修築農路之可能，至於被告所稱開挖整地作為車輛進出之
    寬約4公尺、長約50公尺之便道地表裸露云云，實係耕作除
    草造成地表裸露。又系爭地段32地號土地目前車輛或農機無
    法通行進入，僅有當初買受該土地時之既有道路得爬梯而行
    ，自無修築農路或運送肥料之可能。
  (二)觀察農業發展條例之農地農用規定及政府鼓勵農耕政策，如
    於農地搭設棚架或無地基之農用菇寮不須申請，本件原告僅
    係為求耕作而於道路及自有耕地上清除雜草，並未破壞地形
    地貌，亦不影響水土保持，被告更不否認原告確有耕作事實
    ，何以被告瀆職任憑他人竊佔國土破壞道路而影響原告權益
    在先，竟得濫用權力不許真正務農之原告使用耕作機具並加
    以裁罰在後；並聲明求為判決撤銷訴願決定及原處分裁處6
    萬元罰鍰部分。
四、被告則以：
  (一)按水土保持法第12條第1項第1款規定，於山坡地或森林區內
    從事農、林、漁、牧地之開發利用所需之修築農路或整坡作
    業，應先擬具水土保持計畫，送請主管機關核定。本件被告
    依據99年8月2日受理民眾檢舉基隆市○○區○○○路112號
    附近遭人開挖整地開闢道路山坡地違規使用紀錄表，於99年
    8月6日辦理現場會勘時，系爭地段32地號（農牧用地）土地
    所有權人即原告業已完成除草並種植果樹樹苗，為利配送運
    輸肥料，於系爭土地擅自僱工動用機具開挖整地作為車輛進
    出便道，現場樹木草皮已遭怪手剷除，地形地貌因此改變，
    被告乃依違反水土保持法第12條第1項第1款規定，以同法第
    33條第1項第2款規定處以罰鍰。
  (二)經查系爭土地非屬地籍圖上舊有便道範圍，確已違反水土保
　　持法第12條第1項第1款規定，原處分以水土保持法第33條第
    1項第2款規定及基隆市違反水土保持法案件罰鍰裁罰標準裁
    罰原告6萬元，並無違誤。
  (三)另系爭地段34-1、34-7地號之國有地遭聖安慈惠堂占用一事
    ，業經被告於99年9月9日現場會勘後，移請財政部國有財產
    局臺灣北區辦事處基隆分處（以下簡稱國有財產局基隆分處
    ）依權責辦理；並聲明求為判決駁回原告之訴。
五、本院之判斷如下：
  (一)按「公、私有土地之經營或使用，依本法應實施水土保持處
    理與維護者，該土地之經營人、使用人或所有人，為本法所
    稱之水土保持義務人。」、「水土保持義務人於山坡地或森
    林區內從事下列行為，應先擬具水土保持計畫，送請主管機
    關核定，如屬依法應進行環境影響評估者，並應檢附環境影
    響評估審查結果一併送核：一、從事農、林、漁、牧地之開
    發利用所需之修築農路或整坡作業。．．．」、「未依第12
    條至第14條規定之一擬具水土保持計畫送主管機關核定而擅
    自開發者，除依第33條規定按次分別處罰外，主管機關應令
    其停工，得沒入其設施及所使用之機具，強制拆除及清除其
    工作物，所需費用，由經營人、使用人或所有人負擔，並自
    第一次處罰之日起兩年內，暫停該地之開發申請」、「有下
    列情形之一者，處新臺幣6萬元以上30萬元以下罰鍰：．．
    ．二、違反第12條至第14條規定之一，未先擬具水土保持計
    畫或未依核定計畫實施水土保持之處理與維護者，或違反第
    23條規定，未在規定期限內改正或實施仍不合水土保持技術
    規範者」，水土保持法第4條、第12條第1項第4款、第23條
    第2項、第33條第1項第2款分別定有明文。
  (二)本件被告依99年8月2日受理民眾檢舉基隆市○○區○○○路
    112號附近遭人開挖整地開闢道路山坡地違規使用紀錄表（
    附現場彩色照片10張），於99年8月6日派員會同基隆市安樂
    地政事務所等相關單位及原告，至系爭土地現場會勘結果，
    發現原告確有未擬具水土保持計畫送請主管機關核定，即擅
    自於系爭土地上雇用使用挖土機機具，從事開挖整地出一條
    車輛得進出之便道（寬約4公尺、長約50公尺之便道，其地
    表已裸露）開發行為，違規面積約200平方公尺，現場樹木
    、草皮業遭剷除，致改變地形地貌之事實，有「基隆市山坡
    地違規使用案件現場會勘紀錄」1份附於原處分卷可稽，核
    與檢舉所附99年8月2日拍攝之現場彩色照片10張（其中一張
    照片有司機正操作怪手開挖整地）所示情形相符，自堪認為
    實在。
  (三)原告雖主張其僅係為求耕作，而於道路及自有耕地上清除雜
    草，並未破壞地形地貌，亦不影響水土保持，且被告所稱開
    挖整地作為車輛進出之寬約4公尺、長約50公尺之便道地表
    裸露，實係耕作除草所造成，被告遽以裁罰並無理由，原處
    分關於罰鍰部分自應予撤銷云云。惟查：
  (1)為達成水土保持法之立法目的，水土保持義務人於山坡地從
    事水土保持法第12條第1項各款行為時，本有義務擬具水土
    保持計畫，送請主管機關核定，以保育水土資源，促進全體
    國民之福祉。本件系爭土地皆坐落於山坡地保育區，有土地
    登記謄本4份及基隆市七堵區地籍圖查詢資料在卷可佐。是
    以，原告如欲在系爭土地從事農、林、漁、牧地之開發利用
    所需之修築農路或整坡作業，依水土保持法第12條第1項規
    定，應先擬具水土保持計畫送主管機關核定，此尚與原告所
    有之系爭地段32地號土地是否原得藉由國有地舊有產業道路
    通行車輛無涉（實際情況為系爭土地非屬地籍圖上舊有便道
    範圍），亦與系爭地段34-1、34-7地號之國有地遭聖安慈惠
    堂占有使用係屬二事，自應分別以觀，原告所稱尚無解於其
    法定水土保持義務之成立。
  (2)第以山坡地之開挖整地、堆積土石及施設工作物等，因攸關
    水土資源、水源涵養，與一般平地不同，故法有明文責成土
    地之經營人、使用人或所有人高度之注意與應為之作為義務
    。本件原告乃系爭地段32地號土地之所有權人（系爭地段34
    地號土地為訴外人蔡英惠所有，系爭地段35、35-1地號土地
    為訴外人王金治等6人共有），即該當於水土保持法第4條規
    定之「水土保持義務人」，本應按同法第8條規定依水土保
    持技術規範實施水土保持之處理與維護，且於山坡地從事開
    挖整地、堆積土石等行為前，應依同法第12條第1項規定先
    擬具水土保持計畫送請主管機關核定後始得施工，乃身為山
    坡地土地所有權人之原告對於土地具有之社會義務，自應遵
    行有關之法律規範無疑。
  (3)經查水土保持法第23條第2項所謂「未依第12條規定擬具水
    土保持計畫送主管機關核定而擅自開發者」，其開發行為包
    括同法第12條第1項各款行為。本件原告為系爭地段32地號
    土地之所有權人，對開挖整建山坡地所涉及之法規顯有注意
    應依法實施及送請主管機關核定之義務，業如前述，其竟疏
    未注意，於未送經主管機關核定水土保持計畫前，即率爾雇
    工施用機具，在系爭土地（除其所有之系爭地段32地號土地
    外，尚包括他人所有同地段之34、35、35-1地號山坡地土地
    ）上從事開挖整地，剷除樹木、草皮等物，致地表裸露出一
    條寬約4公尺、長約50公尺車輛得以進出之便道（違規面積
    約200平方公尺），自屬「擅自開發行為」無訛。
  (4)按水土保持義務人祇要「未依第12條至第14條規定之一擬具
    水土保持計畫送主管機關核定而擅自開發者」，即該當於水
    土保持法第23條第2項及第33條第1項第2款前段之處罰要件
    ，尚無須先通知限期改正，此觀上開條文前後文義自明。且
    依法條規定文義，對於山坡地為改變地形地貌之開挖行為，
    並不限於以機械器具為之，即便以人工為改變原本地形地貌
    者，仍屬「開挖整地」之擅自開發行為。因此，山坡地涉及
    開挖整地者，不論係以機械器具抑或以人工為之，均必須擬
    具水土保持計畫向主管機關申報。
  (5)本件原告未先擬具水土保持計畫送經核定，即先行擅自於系
    爭土地上從事開挖整地之開發行為及施作，致使地形地貌因
    此改變，且系爭土地非屬地籍圖上舊有便道範圍，業據被告
    提出基隆市七堵區地籍圖查詢資料可資對照，是其有違反水
    土保持法第12條第1項第1款規定之事實，至為灼然。則被告
    以原告「未依第12條至第14條規定之一擬具水土保持計畫送
    主管機關核定而擅自開發」，以原處分課處原告6萬元罰鍰
    ，於法即要無不合。
  (6)又查水土保持法第8條第1項第5款已載明「於山坡地或森林
    區內開發建築用地，或設置公園、墳墓、遊憩用地、運動場
    地或軍事訓練場、堆積土石、處理廢棄物或其他開挖整地」
    ，即該等地區之治理或經營、使用行為，應經調查規劃，依
    水土保持技術規範實施水土保持之處理與維護；而水土保持
    技術規範係依據水土保持法第8條第2項之授權所訂立之法規
    命令。易言之，原告應依水土保持技術規範實施水土保持之
    處理與維護，乃本於法律之規定，該法定水土保持義務與他
    人是否守法無關，原告所稱他人竊佔國土破壞道路（此部分
    已經被告移由國有財產局基隆分處依法處理）一節即便屬實
    ，亦不得解免上述其應遵守之水土保持技術規範，尚無主張
    免罰之餘地。
  (7)況水土保持法第33條第1項第1款前段已載明祇要「違反第8
    條第1項規定未依水土保持技術規範實施水土保持之處理與
    維護」者，即得「處新台幣6萬元以上30萬元以下罰鍰」，
    本無須等待主管機關通知水土保持義務人遵守水土保持法第
    8條第1項第5款規定實施水土保持處理與維護後，仍不遵守
    ，始構成處罰要件。再按行政罰法第8條明定：「不得因不
    知法規而免除行政處罰責任。」，且違反水土保持法第12條
    第1項規定之義務，法律既未限以故意為必要，則水土保持
    義務人若有過失，仍應負行政責任。是原告身為水土保持義
    務人，未擬具水土保持計畫送請主管機關核定，即擅自於系
    爭土地上雇工動用機具開挖整地，從事農、林、漁、牧地之
    開發利用所需之修築農路或整坡作業，非但就系爭土地之使
    用未盡注意義務，亦未遵守水土保持技術規範，其「擅自開
    發行為」縱無故意，亦難謂無過失，徵之行政罰法第7條第1
    項「違反行政法上義務之行為非出於故意或過失者，不予處
    罰」」規定，仍應受罰，原告所稱不應課處罰鍰云云，委無
    可採。
　綜上所述，被告所為原處分關於罰鍰部分，揆諸首揭法條規定
  及上開說明，並無違誤，訴願決定予以維持，亦無不合，原告
  徒執前詞，訴請撤銷，為無理由，應予駁回。末以兩造其餘之
  主張及陳述等，因與本件判決結果不生影響，爰不予一一指駁
  論究；另本件依卷內資料，事證已臻明確，故不經言詞辯論為
  之，均併此敘明。
據上論結，本件原告之訴為無理由，依行政訴訟法第236條、第
195條第1項後段、第98條第1項前段，判決如主文。
中　　華　　民　　國　　100　　年　　7  　月　　26　　日
                    臺北高等行政法院第六庭
                                    法  官  林  育  如
上為正本係照原本作成。
本件以訴訟事件所涉及之法律見解具有原則性者為限，始得於本
判決送達後20日內向本院提出上訴狀並表明上訴理由，如已於本
判決宣示後送達前提起上訴者，應於判決送達後20日內補具上訴
理由（均按他造人數附繕本），且經最高行政法院許可後方得上
訴。
中　　華　　民　　國　　100　　年　　7  　月　　26　　日
                                    書記官  劉  育  伶